臺灣板橋地方法院刑事判決　　　　　　　95年度訴字第1878號
公　訴　人　臺灣板橋地方法院檢察署檢察官
被　　　告　乙○○
上列被告因偽造文書等案件，經檢察官提起公訴（95年度偵字第
9187號），本院判決如下：
    主  文
乙○○連續行使偽造私文書，足以生損害於他人，處有期徒刑陸
月，如易科罰金，以銀元佰元折算壹日。
    事  實
一、乙○○於民國93年1 月1 日，在臺北縣土城市○○路46號9
    樓，自任會首，向甲○○等人招募每會新臺幣（下同）3 萬
    元之合會，連同會首共31會，約定每月1 日開標，會期自93
    年1 月1 日起至95年7 月1 日結束，採內標制，底標3 千元
    ，每次以投標金額最高者得標。該組合會皆由乙○○向未得
    標之會員（下稱活會會員）收取3 萬元扣除標息後之金額，
    及向前已得標會員（下稱死會會員）及會首本身收取應繳合
    會金3 萬元，再匯集所有會款後交予當期得標會員。詎乙○○明知其先前投資失敗及受之前所召集合會之部分合會會員
    未繳交會款之拖累，以致需款週轉經濟狀況不佳，且明知其
    女兒戊○○在上開合會第一期由會首收取會款之前，即已向
    其表明退出該合會，而會員丙○○亦已於93年7 月1 日退出
    該合會，惟乙○○竟基於意圖為自己不法之所有，而偽造私
    文書後行使以詐欺取財之概括犯意，而對其他合會員隱瞞上
    情自行充任該2 會會員，使其他活會會員陷於錯誤無法正確
    評估會首之經濟狀況及信用，乙○○先後於93年7 月1 日及
    93 年9月1 日，在上址主持合會開標，未經丙○○及戊○○
    之同意或授權，連續冒用活會會員丙○○及戊○○名義，分
    別偽造丙○○及戊○○之署押及分別將標息9,100 元、6,50
    0 元偽填於標單上，而偽造該紙依習慣足以表示其參與合會
    投標標取會款用意證明之標單準私文書，於開標時持以行使
    參與競標而得標，並向當次活會會員詐稱係上開被冒標人得
    標，使投標當時之不知情活會會員均陷於錯誤，而如數遵期
    交付會款予乙○○，共計詐得合會金997,700 元（詳如附表
    所示），致生損害於丙○○、戊○○暨參加合會而尚未標取
    會款之活會會員。
二、案經甲○○告訴暨臺北縣政府警察局土城分局報告臺灣板橋
    地方法院檢察署檢察官偵查起訴。
    理  由
一、按刑事訴訟法第159 條第1 項雖規定，被告以外之人於審判
    外之言詞或書面陳述，除法律有規定外，不得作為證據。惟
    同法第159 條之5 第1 、2 項已規定，經當事人於審判程序
    同意作為證據，法院審酌該言詞陳述或書面陳述作成時之情
    況，認為適當者，亦得為證據。當事人、代理人或辯護人於
    法院調查證據時，知有第159 條第1 項不得為證據之情形，
    而未於言詞辯論終結前聲明異議者，視為有前項之同意（指
    同條第1 項之同意作為證據），此乃第159 條第1 項所容許
    ，得作為證據之例外規定之一。經查，本案被告乙○○及檢
    察官於言詞辯論終結前，均未就所調查之證據主張有刑事訴
    訟法第159 條第1 項不得為證據之情形，是本案經調查之證
    據均有證據能力，合先敘明。
二、訊據被告乙○○對於其於前揭時、地，冒用戊○○及丙○○
    之名義，填寫全名暨標息金額於標單參與投標，並於得標後
    向活會會員暨死會會員各收取合會金之事實於本院審理時坦
    承屬實，核與告訴人甲○○於偵查及本院審理時指訴情節相
    符，又證人丙○○於偵查中具結後證稱：伊有參加上開合會
    一會，是在93年7 月1 日得標，但不是伊標的，而是被告標
    的，當時被告標到時莊金花就告訴伊，所以伊就跟莊金花說
    要退會，莊金花把錢還給伊，伊沒有授權被告標會，是被告
    簽伊的名字去標的等語（見偵查卷第102 頁）；而證人即被
    告之女戊○○於本院審理時亦結證稱：因為我與被告並沒有
    同住，之前被告有告訴我召集合會，我說我要跟會，之後被
    告跟我說是3 萬元的會，因為我想要換工作，所以我無法負
    擔3 萬元的會錢，所以我就在下一次見到我母親說起我沒有
    辦法參加這個會，之後我們就沒有再聯絡到這個會的事情，
    後來告訴人甲○○找律師寄來倒會的資料，我才看到會單上
    面有我的名字，我並沒有標得會金供給被告使用，我們沒有
    金錢往來等語（見本院96年1 月31日審判筆錄第21至22頁）
    ，據上可知，被告係未經證人丙○○及戊○○的授權而冒用
    渠等名義填寫丙○○及戊○○全名及標息金額以偽造上開標
    單無訛。參以證人己○○、林威廷、黃游敏、黃陳米、莊金
    花、李素勤、陶黃紅棗、蔡淑雲等人均於偵查中及證人丁○○於本院審理時具結證述：渠等均有參加被告所召集之合會
    ，及該合會投標時需填寫標單等情節明確，並有互助會會單
    影本1 紙附卷可參。本案事證明確，被告犯行堪以認定。
三、刑法修正後本案法律適用之說明：
    按行為後法律有變更者，適用行為時之法律。但行為後之法
    律有利於行為人者，適用最有利於行為人之法律，刑法第2
    條第1 項定有明文，而刑法第2 條係規範行為後法律變更所
    生新舊法律比較適用之準據法，是刑法第2 條本身雖經修正
    ，但該條文既屬適用法律之準據法，本身尚無比較新舊法之
    問題，應逕適用裁判時之刑法第2 條規定以決定適用之刑罰
    法律。次按法律變更之比較適用，比較時應就罪刑有關之共
    犯、未遂犯、想像競合犯、牽連犯、連續犯、結合犯，以及
    累犯加重、自首減輕暨其他法定加減（如身分加減）與加減
    例等一切情形，綜其全部罪刑之結果而為比較；且就比較之
    結果，須為整體之適用，不能割裂分別適用各該有利於行為
    人之法律，此即法律變更之比較適用所應遵守之「罪刑綜合
    比較原則」及「擇用整體性原則」（參照最高法院24年上字
    第4634號判例、同院27年上字第2615號判例，及最高法院95
    年第八次刑事庭會議決議）。被告行為後，刑法第33條、第
    41條、第55條、第56條等規定均業經修正，於94年2 月2日
    經總統公布，並自95年7 月1 日起施行（以下簡稱新刑法，
    修正前刑法簡稱舊刑法），茲說明本案新舊刑法適用情形如
    下：
  (一)被告行為後，刑法第55條牽連犯及第56條連續犯之規定，業
    於94年2 月2 日修正公布刪除，並於95年7 月1 日施行，則
    被告之前揭犯行，因行為後新法業已刪除牽連犯及連續犯之
    規定，此刪除雖非屬犯罪構成要件之變更，但顯已影響行為
    人刑罰之法律效果，自屬法律有變更，而依新刑法既已刪除
    牽連犯及連續犯之規定，則所犯上述數行為依數罪併罰之規
    定分論併罰，則依刑法第2 條第1 項規定之「從舊從輕」原
    則，比較新、舊法結果，適用被告之行為時法律即舊刑法論
    以連續犯，以一罪論，及以牽連犯，從一重罪處斷，較有利
    於被告。
  (二)刑法第339 條雖未修正，關於罰金刑，刑法分則編各罪所定
    罰金刑之貨幣單位原為銀元，舊刑法第33條第5 款規定：「
    罰金：1 元（銀元）以上。」，而依罰金罰鍰提高標準條例
    規定，就72年6 月26日前修正之刑法部分條文罰金數額提高
    2 至10倍，其後修正者則不提高倍數，並依現行法規所定貨
    幣單位折算新臺幣條例規定，以銀元1 元折算新臺幣3 元。
    而新刑法第33條第5 款規定：「罰金：新臺幣1000元以上，
    以百元計算之。」，新刑法第33條第5 款所定罰金貨幣單位
    經修正為新臺幣後，刑法分則各罪所定罰金刑之貨幣單位亦
    應配合修正為新臺幣，為使刑法分則編各罪所定罰金之最高
    數額與刑法修正前趨於一致，乃增訂刑法施行法第1 條之1
    ：「中華民國94年1 月7日 刑法修正施行後，刑法分則編所
    定罰金之貨幣單位為新臺幣。94年1 月7 日刑法修正時，刑
    法分則編未修正之條文定有罰金者，自94年1 月7 日刑法修
    正施行後，就其所定數額提高為30倍。但72年6 月26日至94
    年1 月7 日新增或修正之條文，就其所定數額提高為3 倍。
    」。從而，刑法分則編各罪所定罰金刑之最高數額，於上開
    規定修正後並無不同，惟新刑法第33條第5 款所定罰金刑最
    低數額，較之修正前提高，自以舊刑法第33條第5 款規定有
    利於被告。
  (三)舊刑法第41條第1 項前段規定：「犯最重本刑為五年以下有
    期徒刑以下之刑之罪，而受六個月以下有期徒刑或拘役之宣
    告，因身體、教育、職業、家庭之關係或其他正當事由，執
    行顯有困難者，得以一元以上三元以下折算一日，易科罰金
    。」，而被告行為時之易科罰金折算標準，依95年7 月1日
    修正條文施行前罰金罰鍰提高標準條例第2 條前段之規定（
    該條業經總統於95年5 月17日公布刪除，並自95年7 月1日
    失效），就其原定數額提高為100 倍折算1 日，則被告行為
    時之易科罰金折算標準，應以銀元100 元至300 元折算1日
    ，經折算為新臺幣後，係以新臺幣300 元至900 元折算為1
    日；惟新刑法第41條第1 項前段則規定：「犯最重本刑為五
    年以下有期徒刑以下之刑之罪，而受六個月以下有期徒刑或
    拘役之宣告者，得以新臺幣一千元、二千元或三千元折算一
    日，易科罰金。」，則比較修正前後之易科罰金折算標準，
    應以舊刑法第41條第1 項前段規定較有利於被告。
  (四)經綜合前述各項罪刑法律變更，整體為「從舊從輕」之比較
    結果，應一體適用被告行為時即舊刑法之規定，較有利於被
    告，合先敘明。
  (五)新刑法第55條有關想像競合規定，增列但書「不得科以較輕
    罪名所定最輕本刑以下之刑」，此為科刑之限制，乃係關於
    想像競合犯法理之明文化，非屬法律之變更，尚無比較新舊
    法之問題，應逕適用裁判時之刑法第55條之規定。
四、按民間互助會已標取會款者（即一般所稱之死會），於標取
    會款後不問何人得標，至完會止，本有向會首按時交付會款
    （含標息）之義務，會首冒標會款時，除對於活會會員有冒
    標施詐（即佯稱某某人得標），使活會會員陷於錯誤，誤認
    係被冒標之人得標而交付會款，成立詐欺取財罪外，對於已
    標取會款之會員，因按時繳付會款本為其標取會款後之義務
    ，並無施詐或使其陷於錯誤可言，自無成立詐欺罪之餘地，
    是已標取會款之會員對於嗣後會首之冒標會款，不能認係詐
    欺之被害人。次按互助會標單，因僅記載姓名及一定之金額
    ，如徒憑該標單之內容觀之，殊不能明瞭其用意何在，必須
    依民間互助會之習慣或特約，始足以表示該金額係標取會款
    之利息，該姓名係標取會款之會員，而足以表示一定用意之
    證明，故該標單應屬刑法第220 條第1 項以文書論之準私文
    書。再按冒用他人名義在標單上書寫姓名及所出利息之行為
    ，依民間互助會之習慣，除表示標會之會員外，另表示該名
    義人願出所書之利息金額標取會款，並非單純作為投標會員
    之識別，故於標單上冒簽他人姓名，乃表示投標名義人簽名
    之意思，應認係偽造他人之署押，最高法院分別著有92年度
    臺上字第1138號、91年臺上字第5683號及87年度臺非字第12
    號判決意旨可資參照。查被告招募如事實欄所述之合會，並
    冒用會員名義偽造標單並持以行使而詐標會款，使不知情之
    活會會員陷於錯誤，而遵期繳交會款，足以生損害於各該被
    冒用名義人及該會之各活會會員。核被告所為，係犯刑法第
    216 條、第210 條之行使偽造私文書罪、及同法第339 條第
    1 項之詐欺取財罪。被告在標單上偽造被冒用名義人署押之
    行為，為偽造私文書之部分行為；而其偽造後持以行使，其
    偽造私文書之低度行為應為行使之高度行為所吸收，均不另
    論罪。又被告先後行使偽造私文書、詐欺取財之犯行，均時
    間緊接，手段相同，各觸犯構成要件相同之罪名，顯係基於
    概括犯意而反覆為之，依舊刑法第56條規定，為連續犯，應
    各論以一行使偽造私文書罪、詐欺取財罪。而被告於2 次會
    期冒標後各向尚未得標之多數活會會員收取會款，均係以一
    詐欺行為同時詐取多數活會會員之會款，而觸犯數同種詐欺
    取財罪，為同種想像競合犯，應依刑法第55條規定，從一重
    之詐欺取財罪處斷。再者，被告所犯上開連續行使偽造私文
    書與連續詐欺取財二罪間，具有方法結果之牽連犯關係，應
    依舊刑法第55條規定，從一重之連續行使偽造私文書罪處斷
    。爰審酌被告之犯罪動機、目的、手段、犯罪對活會會員及
    丙○○、戊○○所生之損害非小，及犯後坦承犯行之態度等
    一切情狀，量處如主文所示之刑，並依舊刑法第41條第1 項
    前段規定，諭知如易科罰金之折算標準，以資儆懲。至於被
    告所偽造丙○○、戊○○名義製作之標單並未扣案，且衡情
    合會開標之標單於標完會後即丟掉，復查無確切證據證明該
    2 紙標單（含其上之丙○○、戊○○署押簽名各1 枚）尚未
    滅失，故無從併予諭知沒收。
據上論斷，應依刑事訴訟法第299 條第1 項前段，刑法第2 條第
1 項前段、修正前刑法第56條、刑法第216 條、第210 條、第33
9 條第1 項、修正前及現行刑法第55條、修正前刑法第41條第1
項前段，罰金罰鍰提高標準條例第1 條前段、修正前罰金罰鍰提
高標準條例第2條，判決如主文。
本案經檢察官鄧媛到庭執行職務。
中　　華　　民　　國　　96　　年　　4 　　月　　4 　　日
                  刑事第十二庭審判長法  官    徐蘭萍
                                    法  官    林漢強
   　　　　                         法  官    林淑婷
以上正本證明與原本無異。
如不服本判決，應於判決送達後十日內，向本院提出上訴狀。
           　　　　　　             書記官    林金良
中　　華　　民　　國　　96　　年　　4 　　月　　4 　　日
附錄本案論罪科刑法條全文
中華民國刑法第216條
行使第條至第條之文書者，依偽造、變造文書或登載不實事項或
使登載不實事項之規定處斷。
中華民國刑法第220條第1項
 在紙上或物品上之文字、符號、圖畫、照像，依習慣或特約，足
以為表示其用意之證明者，關於本章及本章以外各罪，以文書論
。
錄音、錄影或電磁紀錄，藉機器或電腦之處理所顯示之聲音、影
像或符號，足以為表示其用意之證明者，亦同。
稱電磁紀錄，指以電子、磁性或其他無法以人之知覺直接認識之
方式所製成之紀錄，而供電腦處理之用者。
中華民國刑法第210條
偽造、變造私文書，足以生損害於公眾或他人者，處五年以下有
期徒刑。
中華民國刑法第339條第1項
意圖為自己或第3 人不法之所有，以詐術使人將本人或第3 人之
物交付者，處五年以下有期徒刑、拘役或科或併科1000元以下罰
金。
以前項方法得財產上不法之利益或使第 3 人得之者，亦同。
前二項之未遂犯罰之。
附表：
  ┌──┬──────┬───┬────┬──────────────┐
  │編號│  冒標日期  │被冒標│標金新臺│詐得會款                    │
  │    │            │之會員│幣      │                            │
  ├──┼──────┼───┼────┼──────────────┤
  │ 一 │93年7 月1 日│丙○○│9,100 元│當期每位活會繳交會款20,900元│
  │    │（第7會 期）│      │        │（30,000元－9,100 元＝20,900│
  │    │            │      │        │元）×當期受騙之活會人數23人│
  │    │            │      │        │｛即（31會－會首1 會－實際已│
  │    │            │      │        │標死會會員5 會－已退出合會未│
  │    │            │      │        │繳款之丙○○、戊○○共2 會，│
  │    │            │      │        │計為23人），共計詐得480,700 │
  │    │            │      │        │元。                        │
  ├──┼──────┼───┼────┼──────────────┤
  │ 二 │93年9 月1 日│戊○○│6,500 元│當期每位活會繳交會款23,500元│
  │    │（第9會 期）│      │        │（30,000 元－6,500元＝ 23,50│
  │    │            │      │        │0 元）×當期受騙之活會人數  │
  │    │            │      │        │21人｛即（31人－會首1 會－實│
  │    │            │      │        │際已標死會會員7 會－第7 會期│
  │    │            │      │        │遭被告冒標已退出合會未繳款之│
  │    │            │      │        │丙○○－第9 期被冒名得標徐甄│
  │    │            │      │        │甄1 會，計為22人），計詐得  │
  │    │            │      │        │517,000元。                 │
  ├──┴──────┴───┴────┴──────────────┤
  │共計詐得活會款997,700元。                                         │
  └─────────────────────────────────┘
